---
title: "Projekt_rodzicielstwo_v3"
author: "Olga Sieradzan"
date: "2024-10-25"
output: html_document
---

## POBÓR DANYCH I STWORZENIE TABELI GŁOWNEJ
```{r}
library(readxl)
library(tidyr)
library(dplyr)

join <- function( x , y ) {
  left_join(x,y, by = "Kraj")
}

Tabela <- read_excel("tabelka_hihi.xlsx")
Tabela1 <- read_excel("tabelka_hihi.xlsx", sheet = 2)
Tabela2 <- read_excel("tabelka_hihi.xlsx", sheet = 3)
Tabela3 <- read_excel("tabelka_hihi.xlsx", sheet = 4)
Tabela4 <- read_excel("tabelka_hihi.xlsx", sheet = 5)
Tabela5 <- read_excel("tabelka_hihi.xlsx", sheet = 6)
Tabela6 <- read_excel("tabelka_hihi.xlsx", sheet = 7)
Tabela7 <- read_excel("tabelka_hihi.xlsx", sheet = 8)
Tabela8 <- read_excel("tabelka_hihi.xlsx", sheet = 9)
Tabela9 <- read_excel("tabelka_hihi.xlsx", sheet = 10)

a <- join(Tabela, Tabela1)
b <- join(  a, Tabela2 )
c <- join ( b, Tabela3 )
d<- join ( c, Tabela4  )
e <- join ( d, Tabela5 )
ee <- join(e, Tabela7)
ff<- join(ee, Tabela6)
g <- join ( ff, Tabela8 )
MAIN <- join (g,Tabela9)


MAIN
# SĄ braki danych ale narazie nie zwracam na nie uwagi bo nie wiem za bardzo jak się nimi zając czy usunąś obiekty z badania czy usunąć zmienną, czy jakoś zastąpić. Narazie robie wstępne EDA z warunkiem nie brania NA pod uwagę żeby zobaczyć czy może coś wyjdzie ciekawego po drodze 

# Państwa z brakami danych : Turcja, Czechy,Luksembourg, Malta, Czarnogóra, Holandia


```


## KORELACJA
```{r}
str(MAIN)
library(corrplot)
korelacja <- cor(MAIN[c(-1)], method = "spearman", use = "pairwise.complete.obs")
corrplot(korelacja)

# Przyjmując | korelacja |>0.6 to problem sprawiają pension i social benefits oraz overcrowding i daily income
# Wyrzucam z badania social_benefits i overcrowding



```


```{r}
MAIN <- MAIN %>% 
  select(-overcrowding, -social_benefits, -paternal_leave, -ptlv_job_protect, -working_hours, -maternal_leave)


```

## WSKAŹNIK ZMIENNOŚCI



## WARTOŚCI ODSTAJĄCE
```{r}
MIANWORK <- MAIN %>%
  select(-Kraj)



for (col_name in colnames(MIANWORK)) {
  boxplot(MIANWORK[[col_name]], main = col_name, xlab = "Wartości", ylab = "Rozkład")
}

```
### INDENTYFIKACJA WARTOŚCI ODSTAJĄCYCH

```{r}
lista1 <- MAIN$Kraj[MAIN$unmet_needs > 1.5]
```

```{r}
lista2 <- MAIN$Kraj[MAIN$pension > 17]
```
```{r}
lista3 <- MAIN$Kraj[MAIN$housing_cost > 21]
```
```{r}
lista4 <- MAIN$Kraj[MAIN$co > 13]
```
```{r}
lista5 <- MAIN$Kraj[MAIN$mother_mortality > 7]
```
```{r}
lista6 <- MAIN$Kraj[MAIN$neonatal_mortality > 4]
```
```{r}
lista7 <- MAIN$Kraj[MAIN$suicide > 6]
```
```{r}
lista8 <- MAIN$Kraj[MAIN$forest_coverage > 55]
```
```{r}
lista9 <- MAIN$Kraj[MAIN$forest_coverage < 10]

```

Turcje i Malte myśle że można usunąc bo niedość że mają braki w danych to często odstają
Reszte braków, bo nie ma ich aż tak dużo, uzupełniałabym medianą 
Wartości odstających pozostałych bym nie usuwała, tylko moge je zastapić wartościami odpowiednio górnego albo dolnego wąsa z tych pieknych wzorków z kwantylami. 

## USUNIĘCIE OBIEKTÓW 
```{r}
MAIN <- MAIN[!(MAIN$Kraj %in% c("Türkiye", "Malta")), ]

MIANWORK <- MAIN %>%
  select(-Kraj)
```


## ZAJĘCIE SIĘ BRAKAMI I WARTOŚCIAMI ODSTAJĄCYMI 

```{r}
odstajace <- function(x, war) {
  
  # Obliczanie kwantyli
  kwantyle <- quantile(x, probs = c(0.25, 0.75), na.rm = TRUE)
  
  Q1 <- kwantyle[1]  
  Q3 <- kwantyle[2]  
  
  # Obliczanie wartości granicznej
  var <- Q3 + 1.5 * (Q3 - Q1)
  
  # Użycie mutate z dplyr do zastąpienia wartości
  x <- ifelse(x > war, var, x)
  
  return(x)
}

braki <- function(df) {
  
  df_filled <- as.data.frame(lapply(df, function(x) {
    if (is.numeric(x)) {
      
      x[is.na(x)] <- median(x, na.rm = TRUE)
    }
    return(x)
  }))
  return(df_filled)
}




```

```{r}
MAIN$unmet_needs <- odstajace(MAIN$unmet_needs, 1.5)
MAIN$pension <- odstajace(MAIN$pension, 17)
MAIN$housing_cost <- odstajace(MAIN$housing_cost, 21)
MAIN$co <- odstajace(MAIN$co, 13)
MAIN$mother_mortality <- odstajace(MAIN$mother_mortality, 7)
MAIN$neonatal_mortality <- odstajace(MAIN$neonatal_mortality, 4)
MAIN$suicide <- odstajace(MAIN$suicide, 6)
MAIN$forest_coverage <- odstajace(MAIN$forest_coverage, 55)
MAIN$nights<- odstajace(MAIN$nights, 9)

MAIN <- braki(MAIN)
MIANWORK <- MAIN %>%
  select(-Kraj)

```



## USTALENIE WAG 

Zmienne można posegregować w ten sposób : 

Środowisko - CO2, forest_coverage (*Stanśrodowiska w państwie*)
Zdrowie - mother_mortality, neonatal_mortality,suicide, unmet_needs (*Stan systemu zdrowia w państwie*)
Jakośc życia - housing_cost, daily_income, global_peace_index", female_income_share, nights, poverty_risk (*Jakość życia w państwie, pod względem kosztów, bezpieczeństwa i równości*)
Wspracie  - dadstoo, maternal_leave, pension (*Długości urlopów rodzicielskich, wspracie finansowe i równouprawnienie*)

Uważam że te kategoria można ułozyć w takiej hierarchii 

Wsparcie
Zdrowie
Jakość życia 
Środowisko 

Bazowe wagi to 
```{r}
1/14
colnames(MAIN)
```

Wagi dla poszczególnych kategorii 

Wspracie **0.1** (2 * 0.15 = 0.3)
Zdrowie **0.08** (4 * 0.08 = 0.32)
jakośc życia **0.04** (6 *0.04 = 0.24)
Środowisko **0.05** (2 * 0.07 = 0.14)
 
SUMA WAG = 1

```{r}
#Nadawanie wag zmiennym diagnostycznym 
  wagi <- c(0.08,0.15,0.04, 0.05,0.08,0.08,0.08,0.05,0.15,0.04,0.04,0.04,0.04,0.04)

```



## PRZYGOTOWANIE DANYCH DO TWORZENIA RANKINGU

Tym razem zamiast standaryzacji będzie standaryzacja pozycyjna
Oraz ranking zostanie stworzony metodą standaryzowanych sum 

```{r}

## Standaryzacja pozycyjna 
uni <- function(x) {
  (x - median(x))/median(abs(x - median(x)))
}

## Zaminana nominanty na stymulante Xj > Nj

nom1 <- function(x, N){
  1/(x -N +1)
}

## Zaminana nominanty na stymulante Xj < Nj

nom2 <- function(x, N){
  -1/(x -N -1)
}

## Sumowanie z wagami 

wag <- function(x, wagi) {
  sum(x* wagi)
}

```


```{r}
# ZAMIANA NOMINANTY NA STYMULANTE 
  # W przypadku femmale income to będzie 0.5, a w przypadku global peace index 1 

  MIANWORK$female_income_share <- nom2(MIANWORK$female_income_share, 0.5)
  
   MIANWORK$global_peace_index <- nom1(MIANWORK$female_income_share, 1)
   MIANWORK
```


```{r}
 # STANDARYZACJA POZYCYJNA 
  MIANWORK <- as.data.frame(lapply(MIANWORK, uni))
MIANWORK
```

```{r}
# ZAMIANA DESTYMULANT NA STYMULANTY 
  selected_col <- c("unmet_needs","housing_cost", "co","mother_mortality","neonatal_mortality","suicide", "nights", "poverty_risk")
  
  MIANWORK[,selected_col] <- (-1) * MIANWORK[,selected_col]
  
```

```{r}
 #Średnia ważona dla każdego kraju (wskaźnik syntetyczny)

  sw = apply(MIANWORK, 1, wag, wagi = wagi)
round(sw,2)
```

```{r}
  #Standaryzacja wskaźnika syntetycznego 
  
  Ranking <- data.frame(
    Kraj = MAIN$Kraj,
    WSK = (sw - min(sw)) / (max(sw - min(sw)))
  )
  
```

```{r}
Ranking <- Ranking[order(Ranking$WSK, decreasing = TRUE), ]
```

```{r}
Ranking$WSK <- round(Ranking$WSK,4)
Ranking
```

## GRUPOWANIE 

## ANALIZA SKUPIEŃ 


```{r}
dist <- dist(MAIN[,-c(1)], method = "euclidean")

hc_Ward <- hclust(dist, method = "ward.D")

plot(hc_Ward, labels = MAIN$Kraj, las = 2,  
     main = "Dendrogram - metoda Warda",
     xlab = "", sub = "", cex = 0.8, hang = -1) 

rect.hclust(hc_Ward, k = 4, border = "red")
```


```{r}
set.seed(123) 


grupy_h <- cutree(hc_Ward, k = 4)

MAIN$Klastry_Ward <- as.factor(grupy_h)

grupa1 <- MAIN$Kraj[MAIN$Klastry_Ward == 1]
grupa2 <- MAIN$Kraj[MAIN$Klastry_Ward == 2]
grupa3 <- MAIN$Kraj[MAIN$Klastry_Ward== 3]
grupa4 <- MAIN$Kraj[MAIN$Klastry_Ward == 4]


max_length <- max(length(grupa1), length(grupa2), length(grupa3), length(grupa4))




df_grupy <- data.frame(
  Grupa1 = c(grupa1, rep(NA, max_length - length(grupa1))),
  Grupa2 = c(grupa2, rep(NA, max_length - length(grupa2))),
  Grupa3 = c(grupa3, rep(NA, max_length - length(grupa3))),
  Grupa4 = c(grupa4, rep(NA, max_length - length(grupa4)))
  
)
 


```

## WIZUALIZACJA RANKINGU ZA POMOCASKALOWANIA WIELOWYMIAROWEGO 

```{r}
library(dplyr)
library(smacof)
library(ggplot2)

# Standaryzacja do skalowania 

SKAL <- as.data.frame(lapply(MAIN[,2:15], scale))

```

```{r}
oblicz_odleglosci <- function(data, wagi) {
  n <- nrow(data)
  macierz_odleglosci <- matrix(0, nrow = n, ncol = n)

  for (i in 1:n) {
    for (k in 1:n) {
      # Oblicz odległość euklidesową
      odleglosc <- sum(wagi^2 * (data[i, ] - data[k, ])^2)
      macierz_odleglosci[i, k] <- odleglosc
    }
  }
  return(macierz_odleglosci)
}
```

```{r}
zmienne <- as.matrix(SKAL)

wagi <- as.numeric(wagi)  

macierz_odleglosci <- oblicz_odleglosci(zmienne, wagi)

result <- smacofSym(macierz_odleglosci, ndim = 2, type = "ratio")

mds_data <- as.data.frame(result$conf)  

colnames(mds_data) <- c("x", "y")  

mds_data$Kraj <- MAIN$Kraj
mds_data$Klastry <- MAIN$Klastry_Ward

ggplot(mds_data, aes(x = x, y = y, label = Kraj, color = as.factor(Klastry))) +
  geom_point(size = 2) +  
  geom_text(size = 3, vjust = -1) +  
  labs(x = "Dim 1",
       y = "Dim 2",
       color = "Cluster") +  
  theme_minimal(base_size = 10) +
  scale_color_manual(values = c("deepskyblue4","deeppink4","hotpink2","mediumorchid3")) 


```

## STRESS

```{r}
stress_value <- result$stress
print(stress_value)
```


## STATYSTYKI OPISOWE DLA GRUP
```{r}

oblicz_statystyki <- function(grupa) {
  grupa %>%
    summarise(across(where(is.numeric), 
                     list(srednia = mean, wsp_zmiennosci = sd(.x) / mean(.x) * 100)))
}

wyniki <- MAIN %>%
  group_by(Klastry_Ward) %>%
  filter(!is.na(Klastry_Ward)) %>%
  select(-Kraj) %>%  # Pomijamy kolumnę Kraj
  summarise(across(where(is.numeric), 
                   list(srednia = mean, wsp_zmiennosci = ~ sd(.x) / mean(.x) * 100))) %>%
  arrange(Klastry_Ward)

wyniki

```


## MAPKI 
```{r}
library("ggrepel")
library("sf")
library("rnaturalearth")
library("rnaturalearthdata")

library(fmsb)
library(grDevices)


```


```{r}

world <- ne_countries(scale = "medium", returnclass = "sf")


MAIN <- MAIN %>%
mutate(Kraj = ifelse(Kraj == "Czechia", "Czech Republic", Kraj))

Panstwo0 <- world %>%
  filter (name_long %in% MAIN$Kraj) %>%
  select ( name_long,geometry)

 world %>% 
  ggplot() +
  geom_sf() +
  geom_sf(data=Panstwo0, aes(fill=Panstwo0$name_long),fill = "deepskyblue4", color = "black") +
   coord_sf(xlim = c(-27.603002, 44.043782),
            ylim =  c(73.061423,33.659532), expand = FALSE)+ 
  theme_light(base_size = 16) +
  labs( fill = NULL)
```



```{r}
colnames(Panstwo0) <- c("Kraj", "geometry")
Panstwo1 <- left_join(Panstwo0, MAIN, by="Kraj")

world %>% 
    ggplot() +
    geom_sf() +
    geom_sf(data= Panstwo1, aes(fill= Klastry_Ward), color = "black") +
    coord_sf(xlim = c(-27.603002, 44.043782),
             ylim =  c(73.061423,33.659532), expand = FALSE) + 
    scale_fill_manual(values = c("deepskyblue4","deeppink4","hotpink2","mediumorchid3")) +
    labs(fill = "Cluster") +
    theme_bw(base_size = 16) 
    
```




```{r}
switzerland_data <- MAIN %>%
  filter(Kraj == "Switzerland")

# Wyświetlenie wyników
print(switzerland_data)
```




